【裁判字號】    98,台上,545
【裁判日期】    980212
【裁判案由】    貪污
【裁判全文】
最高法院刑事判決              九十八年度台上字第五四五號
上  訴  人  甲○○
            乙○○
            丙○○
            丁○○
上列上訴人等因貪污案件，不服台灣高等法院台中分院中華民國
九十七年七月二十四日第二審更審判決（九十七年度重上更(四)字
第四四號，起訴案號：台灣台中地方法院檢察署八十四年度偵字
第三五一一「原判決誤植三五二」、四三０九、九０一四、四０
二九「原判決漏載」、七六八五號「原判決誤植七六六五號」）
，提起上訴，本院判決如下：
    主  文
上訴駁回。
    理  由
按刑事訴訟法第三百七十七條規定，上訴於第三審法院，非以判
決違背法令為理由，不得為之。是提起第三審上訴，應以原判決
違背法令為理由，係屬法定要件。如果上訴理由書狀並未依據卷
內訴訟資料，具體指摘原判決不適用何種法則或如何適用不當，
或所指摘原判決違法情事，顯與法律規定得為第三審上訴理由之
違法情形，不相適合時，均應認其上訴為違背法律上之程式，予
以駁回。本件原審經審理結果，認為上訴人甲○○、乙○○、丙
○○、丁○○四人貪污犯行明確，因而撤銷第一審關於上訴人等
四人所為科刑之判決，經比較刑法之新舊規定後，改判俱依牽連
犯規定從一重仍論處甲○○、丙○○、丁○○共同連續依據法令
從事公務之人員，對於非主管之事務，直接圖利罪刑，論處乙○
○與依據法令從事公務之人員，共同連續對於非主管之事務，直
接圖利罪刑，均已詳敘其調查、取捨證據之結果及憑以認定犯罪
事實之心證理由。並就上訴人等四人否認之供詞及其等所辯各語
認非可採，予以論述。從形式上觀察，原判決要無足以影響判決
結果之違法情形存在。又第三審為法律審，應依第二審判決所確
認之事實為基礎，據以判斷第二審判決是否違背法令。甲○○上
訴意旨略以：(一)、劉盛豐、黃紫雲、丙○○、盧彰貳於法務部調
查局台中市調查站（下稱台中市調查站）調查中所為審判外之陳
述，為傳聞證據，無證據能力；劉盛豐、黃紫雲於偵查中之陳述
，未經具結，且未經甲○○對質詰問，顯有不可信之情形，亦無
證據能力；原判決引用甲○○與黃紫雲、劉盛豐之通話紀錄，非
基於法律授權所為之取證，應不具證據能力。原判決逕採上開證
據而為甲○○不利之認定，有違證據法則。(二)、甲○○並無洩漏
國防以外秘密之犯行，且原審未調查委託劉盛豐查詢資料者是否
係有權查詢之人，逕認甲○○成立洩密犯行，顯有應於審判期日
調查之證據未予調查及判決不備理由之違法。(三)、原判決認定劉
盛豐委託甲○○查詢之個人財產資料有七十七件，每件得款新台
幣（下同）二百元，甲○○直接圖得一萬五千四百元之不法所得
，純係就劉盛豐、黃紫雲彼此間及其前後不一之供述而為認定，
原審自行拼湊推論事實，未依調查證據而為認定，顯有判決不適
用法則之違法，且關於件數及每件金額之認定，原判決之判斷標
準不一，顯有矛盾。(四)、原判決事實自行推定一萬五千四百元係
劉盛豐交付黃紫雲之費用，何以理由內再採認劉盛豐所稱之一萬
六千元？自有理由矛盾之違法。又依劉盛豐所供其交付黃紫雲之
費用尚含行政規費，自應從一萬五千四百元中扣除，原判決竟以
劉盛豐供稱曾交付之一萬六千元扣除一萬五千四百元之餘額，認
定該差額即為行政規費，顯係違反論理法則。丁○○上訴意旨略
謂：(一)、在所有通訊監察書中，未曾監錄到「一萬三千二百元」
係不法利益之證據，且丁○○從未自白，原審逕認為不法利益，
於法有違。再者，就上開款項之用途與原因，當時分別收押禁見
之陳玟利、張愛玲及丁○○之供述均屬一致，俱謂張愛玲請丁○
○墊付交予其婆婆楊珍妹，並非不法利益，原判決未說明不採該
等供述之理由及依據，自有理由不備之違法。(二)、就監聽之內容
，陳玟利、張愛玲二人於民國八十四年二月十三日在台中市調查
站之供述，互核一致，陳玟利僅代轉交查詢資料，未轉交報酬，
原審以監聽資料為不利丁○○之認定，亦有違誤。(三)、丁○○已
抗辯稱，陳玟利為求交保而於八十四年三月九日自白，其內容與
事實不符，不得採為證據，原判決未說明不採上開辯解之理由，
亦有理由不備之違法。(四)、內政部警政署電子計算機保密安全實
施規定已於九十二年二月二十五日廢止，原審未詳查是否另有新
規定、依新規範丁○○所查詢之資料是否仍屬保密事項等，且未
比較新舊規定，同屬違法。(五)、台灣地區入出境管理作業規定於
第四十條明定人民入出境前，除持用外交護照、公務護照「天」
、「地」、「人」字號入出境許可之普通護照者外，應填入出境
登記表等，與原判決所認定之內容不同，原判決據以適用，仍屬
違法。且上開規定已於八十七年廢止，新頒布之「入出國及移民
法」已無上開規定，原判決仍據以裁判，亦屬違誤。(六)、丁○○
僅利用電腦查詢資料，原判決未說明丁○○如何對於非主管或監
督事務有可憑藉之影響力，應有適用法則不當及理由不備之違失
。(七)、原判決誤認陳玟利、劉振聲、張愛玲於台中市調查站之陳
述有證據能力，要屬違法。乙○○、丙○○共同上訴意旨略稱：
(一)、丙○○與乙○○間，可認為丙○○所圖得之不法利益係取自
乙○○，甚或認為其圖利之對象係乙○○，則本件乙○○無異係
以代價換取個人財產資料，渠二人之行為各有其目的，無犯意之
聯絡，乃「對向犯」關係，非圖利罪之共同正犯，原判決未察而
為不利乙○○之認定，顯係違法。(二)、原判決以「乙○○未自動
繳交所得財物」、「丙○○係於偵查中自白犯罪，於審理中供出
共犯蔡松雄」為由，未依八十五年十月二十三日修正之貪污治罪
條例第八條第二項規定減輕或免除其刑，而依八十一年七月十七
日修正之同條例第八條減輕其刑至二分之一，亦屬違法。(三)、九
十年十一月七日修正公布之貪污治罪條例第六條所定之罰金數額
固高於八十五年所修訂者，然深究其構成要件，應以九十年之修
正較利於被告，原判決逕認八十五年之修訂對被告較有利，仍係
違誤。(四)、丙○○於本案所得金額為四萬六千元，原判決誤認為
十萬八千元而未依八十五年修正前之同條例第十一條第一項規定
減輕其刑，應屬判決違背法令各云云。惟查：(一)、原判決就劉盛
豐、黃紫雲、丙○○、盧彰貳於台中市調查站詢問時所為審判外
之陳述，劉盛豐、黃紫雲於偵查中之陳述，合法通訊監察所得之
資料，何以均具有證據能力，業於理由欄壹內敘明其認定之依據
及理由，甲○○及丁○○上訴意旨就此並未確實依據卷證資料而
為具體指摘，要難謂係合法之第三審上訴理由。(二)、事實之認定
、證據之取捨與證據之證明力如何，均屬事實審法院得自由裁量
、判斷之職權，苟其此項裁量、判斷，並不悖乎通常一般人日常
生活經驗之定則或理則上當然存在之法則，又已於判決內論敘其
何以作此判斷之心證理由者，即不得任意指為違法，而資為第三
審上訴之適法理由。本件原判決認定甲○○為台北市稅捐稽徵處
大安分處財產稅股稅務員，係依據法令從事公務之人員，有原判
決事實欄一所載對於非主管之事務，直接圖利之犯行；丙○○為
台中市稅捐稽徵處財產稅助理稅務員，係依據法令從事公務之人
員，丙○○與乙○○有原判決事實欄二所載共同就丙○○非主管
之事務，直接圖利，得利十萬八千元等犯行；丁○○為台中市警
察局第三分局合作派出所警員，係依據法令從事公務之人員，有
原判決事實欄三所載與陳玟利共同就丁○○非主管之事務，直接
圖利之犯行。係分別依甲○○、劉盛豐、黃紫雲之部分陳述，證
人陳淑蓮之證言，台灣士林地政事務所函、台北市建成地政事務
所函、台北市稅捐稽徵處大安分處函、台中市調查站電話摘要等
證據資料；丁○○、陳玟利之部分供述，卷附之監聽資料、台中
市警察局第三分局函、台中市警察局函、內政部警政署函等證據
資料；丙○○、乙○○之部分供述，證人葉美玉證詞、匯票請購
單影本四張、普通匯票影本二張、000000000號之電話
錄音譯文、雜記等證據資料。均逐一詳加論斷指駁說明，已詳載
於原判決理由欄貳。經核並無判決不備理由之違法情事，其取捨
判斷，亦未違背客觀存在之經驗法則或論理法則，或有應於審判
期日調查之證據而未予調查之違法。上訴人等四人上訴意旨執以
指摘，顯非適法之第三審上訴理由。(三)、刑法第二條第一項之規
定，係規範行為後法律變更所生新舊法律比較適用之準據法。所
謂行為後法律有變更者，包括構成要件之變更而有擴張或限縮，
或法定刑度之變更。丁○○所指內政部警政署電子計算機保密安
全實施規定於九十二年二月二十五日廢止、台灣地區入出境管理
作業規定於八十七年廢止，均非刑法第二條所稱法律變更之情形
，丁○○執以指摘，顯有誤會。(四)、原判決於理由欄記載內政部
警政署入出境管理局八十三年十一月二十五日函，該函文轉引台
灣地區入出境管理作業規定第四十點，係八十四年一月十三日修
正前之規定，丁○○援引八十四年一月十三日修正後之規定指摘
原判決違法，自屬誤解。(五)、原判決理由說明丙○○、乙○○所
犯為八十一年七月十七日修正公布後，八十五年十月二十三日修
正公布前之貪污治罪條例第六條第一項第五款對於非主管事務直
接圖利罪，並援引八十一年七月十七日修正公布之同條例第八條
規定減輕其刑至二分之一，核無違法可言，乙○○、丙○○二人
執以指摘，難謂適法之第三審上訴理由。(六)、原判決敘明上訴人
等四人行為後，貪污治罪條例有修正，比較行為時法、中間法及
裁判時法，以行為時法即八十一年七月十七日修正公布之貪污治
罪條例第六條第一項第五款之規定對上訴人等四人最為有利，並
未謂八十五十月二十三日之修正最為有利，乙○○、丙○○共同
上訴意旨(三)所指，顯非確實依據卷內訴訟資料而為具體指摘，不
能認已具備合法上訴第三審之形式要件。是上訴人等四人之上訴
意旨分別以上情指摘原判決違背法令，核與法律規定得為第三審
上訴理由之違法情形，不相適合。而渠等其餘上訴意旨，則係就
屬原審採證認事職權之行使及原判決已說明事項，徒憑己見，任
意指摘，且仍為單純事實之爭執，均不能認係適法之第三審上訴
理由。依上揭說明，上訴人等四人關於貪污部分之上訴皆違背法
律上之程式，俱應予駁回。又按裁判上一罪之重罪部分得上訴第
三審法院，其輕罪部分雖不得上訴於第三審法院，依審判不可分
之原則，第三審法院亦應併予審判，但以重罪部分之上訴合法為
前提，如該重罪部分之上訴為不合法，第三審法院應從程序上予
以駁回，而無從為實體上判決，對於輕罪部分自亦無從適用審判
不可分之原則，併為實體上審判。本件原判決認上訴人等四人雖
尚牽連犯刑法第一百三十二條公務員洩漏國防以外之秘密罪部分
，核屬刑事訴訟法第三百七十六條第一款之罪，原不得上訴於第
三審法院，上訴人等四人一併提起上訴，然前開得上訴第三審之
貪污重罪部分，既經本院以其上訴不合法，而應從程序上予以駁
回，則上訴人等四人關於此輕罪部分之上訴，亦均為法所不許，
俱應從程序上併予駁回。
據上論結，應依刑事訴訟法第三百九十五條前段，判決如主文。
中    華    民    國  九十八  年    二    月   十二   日
                      最高法院刑事第四庭
                          審判長法官  張  淳  淙
                                法官  劉  介  民
                                法官  張  春  福
                                法官  蔡  彩  貞
                                法官  林  俊  益
      本件正本證明與原本無異
                                      書  記  官
中    華    民    國  九十八  年    二    月   十七   日
                                                      Ｅ


司法院資訊處製作；財團法人民間司法改革基金會備份。
